最高法院刑事判決　　　　　　一○○年度台上字第四五八八號
上　訴　人　張政國
選任辯護人　藍慶道律師
　　　　　　許文彬律師
上列上訴人因違反貪污治罪條例案件，不服台灣高等法院台南分
院中華民國一○○年五月十一日第二審更審判決（一○○年度上
更(二)字第二二號，起訴案號：台灣雲林地方法院檢察署九十七年
度偵字第二一三二號，九十八年度偵字第二二九、一五五九號）
，提起上訴，本院判決如下：
    主  文
原判決撤銷，發回台灣高等法院台南分院。 
    理  由
本件原判決認定上訴人張政國為雲林縣褒忠鄉公所秘書，負責協
助鄉長襄理鄉公所轄內之業務，並對於褒忠鄉清潔隊業務有監督
之職責，係依據法令從事公務之人員。其與某年籍姓名不詳之成
年人及已判決免刑確定之王百熙（以上二人均為褒忠鄉清潔隊隊
員）均明知依據雲林縣褒忠鄉辦理受委託代清運處理廢棄物徵收
清除處理費自治條例第二條之規定，褒忠鄉垃圾場處理之廢棄物
以該鄉轄內者為限，又民營廢棄物清除處理業者載運之廢棄物，
非褒忠鄉垃圾場應處理之廢棄物，且褒忠鄉垃圾場處理廢棄物，
應依同條例第六條第一項之規定收費。詎其等均基於圖利久榮環
境科技股份有限公司（下稱久榮公司，為民營廢棄物清除處理業
者，且址設褒忠鄉轄外之斗南鎮）不法利益之犯意，分別於原判
決事實一、(一)、(二)所載時間，違背上開自治條例規定，由上訴人
分別聯絡該年籍姓名不詳之成年人及王百熙，使久榮公司之車輛
進入褒忠鄉垃圾場傾倒廢棄物各共十六點七七公噸及七公噸，而
未對久榮公司收取費用，致該公司獲得免繳垃圾處理費之不法利
益，各計新台幣（下同）二萬零一百二十四元及八千四百元。因
而撤銷第一審為上訴人之科刑判決，改判仍依貪污治罪條例第十
二條第一項規定減刑後，論處上訴人共同依據法令從事公務之人
員，對於監督之事務，明知違背自治條例，直接圖其他私人不法
利益，因而獲得利益罪刑（共二罪，各處有期徒刑二年八月，減
為有期徒刑一年四月、二年六月，減為有期徒刑一年三月，應執
行有期徒刑一年五月），並為相關之從刑諭知，固非無見。
惟查：(一)、自治條例與憲法、法律或基於法律授權之法規或上級
自治團體自治條例牴觸者，無效，地方制度法第三十條第一項定
有明文。又依地方制度法第十四條、第二十條第五點、第二十五
條、第二十七條規定，縣（市）鄉（鎮市）為地方自治團體，依
法辦理自治事項，廢棄物清除及處理為鄉（鎮市）之自治事項，
鄉（鎮市）公所就其自治事項，得依其法定職權、法律規定或自
治條例之授權，訂定自治法規。再依廢棄物清理法第三十五條第
二項制定而已於民國九十一年二月一日廢止之廢棄物清理法台灣
省施行細則第二十條規定：「本法第十三條第二項所稱一般廢棄
物能與一般事業廢棄物合併清除、處理者，係指商業廢棄物、建
築廢棄物、紙類廢棄物、木屑廢棄物、動植物殘渣或其他主管機
關公告之廢棄物。前項廢棄物，委託執行機關清除、處理者，其
所需費用及清除、處理程序由執行機關擬定，報請上一級主管機
關核定之。」是地方自治團體，固得就該地方產生廢棄物之清除
處理，依上揭法律授權，制定自治法規，經地方立法機關通過施
行，並報請上一級主管機關核定之。惟上開施行細則廢止後，回
歸廢棄物清理法，該法就一般廢棄物、事業廢棄物，分別於第二
十四條第一項規定：「直轄市、縣（市）主管機關為執行一般廢
棄物之清除、處理，應依清除處理成本，向指定清除地區內家戶
及其他非事業徵收費用。」第四項規定：「第一項徵收費用之數
額，由直轄市、縣（市）主管機關訂定公告之。」第二十八條第
六項規定：「第一項第三款第二目執行機關受託清除處理一般事
業廢棄物，應依直轄市、縣（市）主管機關所定事業廢棄物代清
除處理收費標準收費，並配合該事業依第三十一條第一項第二款
規定辦理申報。」等語。即鄉（鎮市）自治團體，因廢棄物所生
之清除廢用，如因實際需要而有增訂相關費用徵收規定之必要者
，應由縣（市）主管機關據以訂定，而非由各鄉鎮市公所（執行
機關）以自行制定自治條例方式辦理。是若自治團體所定之自治
條例內容，與廢棄物清理法相關條文牴觸者，經依地方制度法第
三十條第四項規定予以函告後，自屬自始、當然、確定無效。查
，依卷附之行政院環境保護署九十五年十一月二日環署督字第○
九五○○八四三二四號函，已揭櫫鄉（鎮市）公所並無權責開放
公有掩埋場收受事業廢棄物及自請收費標準之旨（見原審卷第八
十六頁），雲林縣政府據此亦函文褒忠鄉公所，褒忠鄉鄉民代表
會遂於第十九屆第一、二次臨時會，決議將上開「雲林縣褒忠鄉
辦理受委託代清運處理廢棄物徵收清除處理費自治條例」廢止（
見原審卷第八十八頁），則上開自治條例第四條第二項、第六條
第一項關於收取費用之規定，有無牴觸前揭廢棄物清理法相關規
定，而有自始、當然、確定無效之情形，此攸關上訴人違背之自
治條例是否有效，原審未予釐清或向相關單位查詢該自治條例法
律位階、有無經函告無效等問題，即遽認該條例於廢止前應屬有
效云云，自嫌速斷，而有調查未盡之違誤。(二)、貪污治罪條例第
八條第二項規定，犯該條例第四條至第六條之罪而在偵查中自白
者，得減輕其刑。所謂自白，乃被告對自己犯罪事實之全部或一
部之供述之謂，被告所供述者，不必限於構成要件該當事實，即
除供述構成要件該當事實之外，另外主張違法阻卻事由或責任阻
卻事由，猶不失為自白。依上訴人於九十八年四月一日於偵查中
述稱：「（問：九十五年四月二十七日上午十一時十九分許，久
榮公司之車輛為何可以載運廢棄物進褒忠鄉垃圾場？）黃世銘打
電話給我，說有一些樹枝要進去，我以為是褒忠鄉的，我就打電
話進去清潔隊，叫王百熙讓那些樹技進去，樹枝不能跟一般垃圾
放在一起，要另外放在一邊。」、「（問：九十四年十二月十九
日久榮公司之車輛八一八－ＲＱ、一九六－ＳＥ為何可以載運廢
棄物進入褒忠鄉垃圾場三次？）黃世銘也是打電話給我，說有一
些樹枝要載進褒忠鄉垃圾場。當時黃世銘的車已在垃圾場外面，
叫我讓清潔隊讓他進去。我就說好。」等語及其他相關供詞（見
偵字第二一三二號卷(三)第二○○至二○二、二○三至二○四頁）
。似有自白於前揭時日以電話聯絡王百熙及不詳姓名年籍之某清
潔隊員放行久榮公司車輛進入褒忠鄉垃圾場傾倒廢棄物，僅辯稱
其認該廢棄物實係有用之資源等情，此攸關上訴人前揭陳述，是
否符合貪污治罪條例第八條第二項減輕其刑之其中關於「偵查中
自白」之要件，事關上訴人之權益，饒有再研求之餘地，乃原審
未詳予斟酌，亦有調查未盡之疏失。(三)、有罪之判決書，須將認
定之犯罪事實詳記於事實欄，然後於理由內逐一說明其憑以認定
之證據，使事實與理由兩相一致，方為合法。科刑判決所認定之
事實，與所採之證據不相適合，即屬證據上理由矛盾，其判決當
然違背法令。原判決事實認定上訴人放行久榮公司載運至褒忠鄉
垃圾場傾倒者，均為廢棄物，而非再生資源，依其理由係記載：
「按資源回收再利用法第十九條第一項規定：『再生資源未依特
定再利用者，視為廢棄物，應依廢棄物清理法規定回收、清除、
處理』，查久榮公司於九十四年十二月十九日載運之樹枝及廢木
材，其重量情形既已記載明確，此有褒忠鄉清潔隊車輛過磅作業
地磅單乙冊可稽（見外放附件四第四十一頁），足見九十四年十
二月十九日久榮公司所載運之物品，確實未依法再利用。」等語
（見原判決第十四頁第十四至十九頁）。惟上開地磅單僅記載過
磅之日期、客戶名稱、車號、總重、空車（車重）、淨重、單價
及金額等情，與久榮公司於上開時日載運之物品是否未依法再利
用，毫無關連，原判決就此亦未再予釐清，即所認定之事實，與
所採之證據不相適合，自有證據上理由矛盾之違法。以上或為上
訴人上訴意旨所指摘，或為本院得依職權調查之事項，應認原判
決仍有撤銷發回更審之原因。原判決理由伍不另為無罪諭知部分
，因公訴人認與上開部分有裁判上一罪關係，基於審判不可分原
則，一併發回。
據上論結，應依刑事訴訟法第三百九十七條、第四百零一條，判
決如主文。
中    華    民    國  一○○  年    八    月   十八   日
                      最高法院刑事第十二庭
                          審判長法官  黃  正  興  
                                法官  林  秀  夫  
                                法官  許  錦  印  
                                法官  林  瑞  斌  
                                法官  謝  靜  恒  
本件正本證明與原本無異
                                      書  記  官  
中    華    民    國  一○○  年    八    月  二十四  日
                                                      Ｅ